【裁判字號】    99,重訴,2
【裁判日期】    990521
【裁判案由】    殺人等
【裁判全文】
臺灣宜蘭地方法院刑事判決               99年度重訴字第2號
公  訴  人  臺灣宜蘭地方法院檢察署檢察官
被      告  癸○○
                      (
選任辯護人  柯士斌律師
被      告  戊○○
                      號(
輔  佐  人  丁○○
                      號
            辛○○
選任辯護人  曾威龍律師
被      告  乙○○
選任辯護人  李秋銘律師
            黃金亮律師
被      告  甲○○
            壬○○
選任辯護人  郭美春律師
            陳敬穆律師
被      告  庚○○
上列被告等因殺人等案件，經檢察官提起公訴（98年度偵字第48
52、4996、4997、4998、5052號、98年度少連偵第69、70號），
本院判決如下：
    主  文
癸○○成年人與少年共同傷害少年之身體，因而致人於死，處有
期徒刑拾年。
戊○○共同傷害人之身體，因而致人於死，處有期徒刑柒年肆月
。
乙○○共同傷害人之身體，因而致人於死，處有期徒刑陸年。
甲○○成年人與少年共同傷害少年之身體，處有期徒刑陸月，如
易科罰金，以新台幣壹仟元折算壹日。
壬○○成年人與少年共同傷害少年之身體，處有期徒刑肆月，如
易科罰金，以新台幣壹仟元折算壹日。
庚○○成年人與少年共同傷害少年之身體，處有期徒刑伍月，如
易科罰金，以新台幣壹仟元折算壹日。
    犯罪事實
一、癸○○係民國78年2月3日出生、甲○○係77年3月5日出生、
    壬○○係77年5月29日出生、庚○○係78年3月9日出生、己○○（本院另行審理中）係77年7月22日出生，於行為時均
    為成年人。戊○○係79年8月1日出生、乙○○係80年3月7日
    出生、丙○○（本院另行審理中）係78年12月18日出生，於
    行為時尚未成年。林０怡、游０皓、陳０銘、朱０樞、林０
    忠（另由本院少年法庭處理），於行為時均為14歲以上未滿
    18歲之少年。寅○○係81年6月15日出生，於被害時為14歲
    以上未滿18歲之少年。
二、癸○○與少年林０怡為男女朋友關係，癸○○因女友林０怡
    之故而與少年寅○○間有所嫌隙，又曾遭寅○○糾眾毆打，
    圖思報復教訓，乃於98年12月6日，邀集戊○○、甲○○、
    壬○○、黃崧崴、朱０樞，由戊○○再邀集乙○○、少年游
    ０皓，癸○○、戊○○並又邀集丙○○、己○○、少年陳０
    銘、少年林０忠，共同基於傷害之犯意聯絡，分別騎乘機車
    或乘坐少年陳０銘、林０忠所借得之T9—0019號銀色自小客
    車，先在宜蘭縣羅東鎮○○○路之加油站集結，欲毆打傷害
    寅○○，此時戊○○即持先前其在路邊撿拾之3支鐵棍交給
    癸○○，癸○○則將該等鐵棍放置在前揭自小客車內，準備
    作為毆打寅○○之器具。隨後眾人遂一同前往羅東國中旁之
    三角公園，尋找寅○○，渠等於抵達三角公園後，癸○○、
    丙○○、己○○三人即分持鐵棍四處找尋寅○○未著。嗣因
    癸○○接獲少年林０怡告知寅○○去向後，乃指揮戊○○等
    人，由丙○○駕駛前揭自小客車，搭載癸○○、己○○、少
    年陳０銘、少年林０忠四人，戊○○、乙○○、甲○○、壬○○、庚○○、少年游０皓、少年朱０樞則分別騎乘機車，
    分頭在宜蘭縣羅東鎮繼續尋找寅○○，終在同日19時17分許
    ，寅○○騎乘機車與上述騎乘機車之戊○○等人迎面而過，
    並為戊○○等人發現，戊○○、乙○○、甲○○、壬○○、
    黃崧崴、少年游０皓、少年朱０樞，旋騎乘機車迴轉追逐寅
    ○○，在羅東鎮○○路○段141號前，將寅○○所騎乘之機車
    攔下，戊○○即將寅○○拉下機車，由戊○○、甲○○、庚○○、少年游０皓、乙○○，共同徒手毆打、踢踹寅○○胸
    部、腹部、背部、手臂等處，致寅○○因而受傷倒地不起。
三、嗣前揭自小客車旋即趕到，癸○○持前揭戊○○準備之鐵棍
    1支下車，戊○○即自癸○○處接手取得該鐵棍1支，癸○○
    復又返回車內拿取前揭戊○○準備之另1支鐵棍前來，乙○○則於現場隨手取得不詳之人所有之全罩式安全帽為器具，
    癸○○、戊○○、乙○○三人雖無致寅○○於死之故意，惟
    其等均為識慮正常之人，客觀上應能預見如數人持鐵棍、全
    罩式安全帽等質地堅硬之工具，共同猛力敲擊已因傷倒地不
    起之人之身體各部，可能會發生致人死亡之結果，而主觀上
    因意僅在教訓寅○○而均未預見，乃承續前揭共同傷害之犯
    意聯絡，由戊○○持鐵棍，強拉寅○○之手，並揚聲稱：「
    我要他的手﹗」，寅○○因恐懼而將手抽回，戊○○遂持鐵
    棍毆擊已經因傷倒地不起之寅○○背部、手部、腳部，癸○○繼之再持鐵棍，毆擊寅○○頭部3下及腰部、腿部等處，
    復由乙○○持全罩式安全帽毆擊寅○○頭部、背部等處，嗣
    見寅○○倒地不動，眾人即一哄而散，癸○○並將行兇之鐵
    棍2支交由少年朱０樞保管，另1支鐵棍則由少年陳０銘帶回
    。嗣寅○○因附近居民報案而送醫急救，已呈現無脈搏、無
    呼吸及無意識狀態，經醫護人員急救後始恢復脈搏及呼吸，
    惟延至98年12月9日6時50分許，仍因外傷性顱內出血及第一
    頸椎脫臼，導致神經性休克而死亡。經警循線查獲，自少年
    朱０樞處扣得行兇之鐵棍2支。
四、案經被害人寅○○之父丑○○、祖母子○○提出告訴暨壬○○、庚○○自首，由宜蘭縣政府警察局羅東分局報告台灣宜
    蘭地方法院檢察署檢察官偵查起訴。
    理  由
壹、程序方面：
一、按被告以外之人於審判外之言詞或書面陳述，除法律有規定
    者外，不得作為證據。又被告以外之人於偵查中向檢察官所
    為之陳述，除顯有不可信之情況者外，得為證據。刑事訴訟
    法第159條第1項、第159條之1第2項分別定有明文。(一)本件
    癸○○、乙○○、甲○○、壬○○、庚○○、丙○○、己○○、少年游０皓、陳０銘、朱０樞、林０忠於警詢中之指述
    ，對於被告戊○○而言；(二)丙○○、游０皓於警詢中之指述
    ，對於被告乙○○而言；(三)癸○○於警詢中之指述，對於壬○○而言；各係被告以外之人於審判外之言詞陳述，為傳聞
    證據，且被告戊○○、乙○○、壬○○之辯護人就上開供述
    之證據能力，於本院準備及審理程序中均提出爭執，應認無
    證據能力，不得採為認定被告戊○○、乙○○、壬○○有罪
    之證據（以下理由欄內就被告戊○○、乙○○、壬○○部分
    之認定，即排除以該等供述作為認定之依據，茲先敘明，不
    再於理由欄內敘述）。至被告壬○○之辯護人雖指摘癸○○
    於檢察官偵訊時之指述屬傳聞證據，惟該供述證據係癸○○
    於偵查中向檢察官所為之陳述，且依卷證資料，並無何顯不
    可信之情形，且癸○○已於本院以證人身分就其在偵查中之
    證述事項接受被告壬○○及選任辯護人之詰問，依前揭法文
    ，自應認有證據能力。其餘本件下列所引用之被告以外之人
    於警詢、偵查時之證述，被告及辯護人等均於本院準備程序
    時同意作為證據，復未於言詞辯論終結前聲明異議，依刑事
    訴訟法第159條之5第2項、第1項規定，視為同意作為證據。
    本院並審酌該等被告以外之人所為陳述作成之情況，均係出
    於自由意志，並無證明力顯然過低之情形，亦無顯不可信之
    情狀，認均適當，應皆有證據能力。另本院下列所引用卷內
    之文書證據、證物之證據能力部分，並無證據證明係公務員
    違背法定程序所取得，且檢察官、被告、辯護人等於本院亦
    均未主張排除下列文書證據、證物之證據能力，且迄本院言
    詞辯論終結前均未表示異議，本院審酌前揭文書證據並無顯
    不可信之情況與不得作為證據之情形，依刑事訴訟法第158
    條之4反面解釋及第159條之4之規定，應認均有證據能力。
貳、實體方面：
一、前揭犯罪事實二所載之事實，業據被告癸○○、戊○○、乙○○、甲○○、壬○○、庚○○於本院審理時坦承不諱，並
    經被告癸○○、戊○○、乙○○、甲○○、庚○○、少年游
    ０皓、朱０樞於本院審理時以證人身分證述明確，核與渠等
    及被告丙○○、己○○於警詢及檢察官偵訊時以證人身分證
    述內容互核相符，堪以認定。至檢察官雖起訴被告壬○○亦
    有出手毆打寅○○之行為，但為被告壬○○堅詞否認，且此
    部分僅有癸○○於檢察官偵訊及本院準備程序時之單一指述
    ，而癸○○於本院審理時作證改稱：伊並未親眼見聞壬○○
    有出手毆打寅○○，係事後壬○○在網路上告知其有出手等
    語（見本院卷二第38-39頁），前後所述已有不符，自難依
    此遽為不利於被告壬○○之認定，此外，亦無其他證據可證
    明被告壬○○確有出手毆打寅○○之行為，應認被告壬○○
    所辯為可採。
二、前揭犯罪事實三所載之事實，被告癸○○雖坦承有持鐵棍毆
    擊被害人寅○○、被告戊○○坦承有持鐵棍在現場、被告乙○○坦承有持全罩式安全帽毆擊被害人寅○○一情。惟被告
    癸○○辯稱：伊僅係為毆打教訓寅○○，並無致死之意，伊
    持鐵棍係為毆打寅○○手部，第一下、第二下有打到寅○○
    手部，第三下則因寅○○手臂移開而打到其頭部云云。被告
    戊○○辯稱：伊雖持鐵棍，但並未持之毆打寅○○，且縱使
    伊有持鐵棍毆打寅○○背部、手部、腳部，但均非致死部位
    ，應僅構成傷害罪云云。被告乙○○則辯稱：伊僅持全罩式
    安全帽毆打寅○○手部、背部，並未打頭部，主觀上對於寅
    ○○之死亡並無預見云云。經查，本院認定前揭犯罪事實三
    所載之事實，所依據之證據如下：
  (一)被告癸○○等人之供述如下：
  1.被告癸○○於警詢、檢察官偵訊時及本院羈押訊問及審理時
    供稱：伊於前揭時、地，搭乘丙○○駕駛之自小客車到場時
    ，寅○○已倒在地上，伊持鐵棍下車，戊○○則自其手中取
    得鐵棍1支要敲寅○○的樣子，但有沒有打到伊不清楚，伊
    則持鐵棍打寅○○頭部及腰部、腿部，頭部打有3下，其中2
    下寅○○有出手擋，第3下則因寅○○手放下而直接敲擊到
    寅○○頭部，後伊將鐵棍2支寄放於少年朱０樞處等語（見
    羅東分局警卷第3-12頁、98年度偵字第4997號卷一第145-14
    8頁、98年度聲羈第105號卷第6-9頁、98年度偵字第4997號
    卷二第60-63頁、本院卷一第20-23、218-227頁）。
  2.被告戊○○於檢察官偵訊、本院羈押訊問及審理時供稱：癸○○到到場後，有持鐵棍敲寅○○頭部二、三下，乙○○則
    持安全帽打寅○○背部等語（見98年度偵字第4997號卷二第
    45-47、116-117頁、98年度聲羈字第108號卷第5-9頁、本院
    卷第一第27-29、88-94頁）。
  3.被告乙○○於警詢、檢察官偵訊及本院羈押訊問時供稱：癸○○到了以後，伊有看到戊○○持鐵棍打寅○○，但打何部
    位不清楚，伊記得戊○○有拉寅○○的手，並喊「我要他的
    手」等語，後來癸○○持鐵棍敲打寅○○頭部約二、三下，
    然後伊就拿全罩式安全帽繼續打寅○○頭部二下、背部一下
    ，癸○○於前揭時、地有持鐵棍敲擊寅○○頭部二、三下，
    身體正面其他部位2下等語（見羅東分局警卷第13-18頁、98
    年度偵字第4997號卷二第19-24頁、98年度聲羈第107號卷第
    6-9頁、98年度偵字第4997號卷二第75-76、113-115頁）。
  4.被告甲○○於警詢、檢察官偵訊及本院審理時指稱：癸○○
    到場後，即持鐵棍一直朝寅○○頭部打，第一擊敲擊頭頂，
    伊有看到戊○○有拿鐵棍，但因當時回頭與他人講話，沒看
    到他打等語（見羅東分局警卷第30-35頁、98年度偵字第499
    7號卷一第87-88頁、本院卷二第40-42頁）。
  5.被告壬○○於檢察官偵訊時供稱：伊到案發現場時，寅○○
    已經倒地，然後癸○○坐一台白色車子過來，下車時拿鐵棍
    朝已經躺在地上的寅○○身體打三下等語（98年度偵字第49
    97號卷一第52-53頁）。
  6.被告庚○○於警詢、檢察官偵訊及本院審理時供稱：癸○○
    所坐車輛到達後，伊見到癸○○手持鐵棍下車，走到寅○○
    倒臥位置朝他頭部敲擊二、三下，戊○○拿鐵棍朝寅○○背
    部敲一下，有無敲到伊不知道等語（見羅東分局警卷第45-4
    9頁、98年度偵字第4997號卷一第58-60、74-75頁、本院卷
    二第43-44頁）。
  7.被告丙○○於警詢、檢察官偵訊時供稱：伊駕車搭載癸○○
    等人到場下車至寅○○倒臥之處，戊○○持鐵棍打寅○○背
    部，癸○○持鐵棍朝寅○○頭部、背部、腿部敲擊，有看到
    一名男子持全罩式安全帽朝寅○○頭部或背部靠近頭部處敲
    擊約五下（見羅東分局警卷第19-24頁、98年度偵字第4997
    號卷一第19-20頁）。
  8.被告己○○於警詢、檢察官偵訊時供稱：伊搭丙○○駕駛之
    自小客車下車時，看到戊○○先動手持鐵棍打寅○○之手部
    、腳部、背部，癸○○持鐵棍朝寅○○頭部、背部、腳部揮
    擊，另有看到一名男子持安全帽（高舉過肩由上而下）做揮
    擊的動作等語（見羅東分局警卷第36-40頁、98年度偵字第4
    997號卷一第69-70頁、卷二第79頁）。
  9.少年游０皓於警詢及檢察官偵訊時供稱：伊看到癸○○手持
    鐵棍及乙○○手拿安全帽直接一直毆打寅○○頭部，戊○○
    則係手持鐵棒打寅○○手等語（見羅東分局警卷第55-59頁
    、98年度偵字第4997號卷一第44-45頁）。
 10.少年朱０樞於警詢、檢察官偵訊時及本院審理時供稱：伊看
    到癸○○搭乘白色自小客車到場後，戊○○第一個持鐵棍抓
    著寅○○的手，要把他手伸直，要想把寅○○手打斷，但寅
    ○○把手縮回去，戊○○就開始猛打寅○○的手、腳、背，
    後來癸○○也拿鐵棍往寅○○頭部打三下，第一下敲擊被寅
    ○○以手擋下，其餘二下直接敲擊到後腦，癸○○將鐵棒2
    支寄放予伊處等語（見羅東分局警卷第77-81頁、98年度偵
    字第4997號偵卷一第62-64頁、第79-80頁、本院卷二第23
    -28頁）。
 11.少年林０忠於警詢時供稱：癸○○到場後與其他不詳之人，
    一起持鐵棍朝寅○○胸部、背部及手部一陣亂打，寅○○就
    在地上打滾等語（見羅東分局警卷第70-76頁）。
  (二)綜上供述可見，被告癸○○搭前揭自小客車到場時，被害人
    寅○○已因遭毆打倒地不起，被告癸○○下車時持有鐵棍1
    支，為被告戊○○接手取得，復又返回車上另取1支鐵棍，
    戊○○即手持鐵棍，強拉寅○○之手，並揚聲稱：「我要他
    的手﹗」，寅○○因恐懼而將手抽回，戊○○遂持鐵棍毆擊
    已經因傷倒地不起之寅○○背部、手部、腳部，癸○○繼之
    再持鐵棍，毆擊寅○○頭部3下及腰部、腿部，復由乙○○
    持安全帽毆擊寅○○頭部、背部之事實，已堪認定。至被告
    戊○○於本院審理時以證人身分作證改稱：伊有看乙○○拿
    安全帽，但有沒有打寅○○伊沒看到云云（本院卷一第209-
    217頁）；被告乙○○於本院審理時先後以被告、證人身分
    陳述改稱：伊只有看到戊○○作勢打寅○○，但有沒有打到
    伊沒看到，至於戊○○說要寅○○的手等語，伊是事後聽說
    的，伊沒看清楚癸○○是朝寅○○何部位打，伊是在癸○○
    第一下打寅○○身體時跟著打寅○○的背部，後來癸○○再
    繼續打云云（本院卷一第199-208頁）；少年游０皓於本院
    審理時到庭作證改稱：伊有看到乙○○拿安全帽往寅○○頭
    部方向揮擊，但沒有看到打到哪裡，也不清楚有沒有打到云
    云（本院卷二第29-37），已與渠等前揭供述內容不一，而
    此等供述距離案發時間已相隔數月，陳述者對於案發過程之
    細節，記憶難免有所模糊，且戊○○、乙○○亦為本件被告
    ，經此時日，於陳述時對於自身已有相當之利害考量，則此
    等供述與前揭供述內容不一，自當以前述供述內容距離案發
    時間較近、記憶較為清晰、自身利害考量較少者為可採，被
    告戊○○、乙○○、少年游０皓此等供述自難採憑。
  (三)又被害人寅○○因遭癸○○、戊○○、乙○○持鐵棍、全罩
    式安全帽毆打而倒臥於現場，經附近居民報案而送醫急救，
    已呈現無脈搏、無呼吸及無意識狀態，經醫護人員急救後始
    恢復脈搏及呼吸，延至98年12月9日6時50分許不治死亡，經
    法醫檢視發現外傷證據包括：「1.左下腹部（5公分）併有
    上側鋸齒形磨痕（拉鍊），上胸中央（3公分，兩側弧形）
    。2.右側頂顳枕部（條形）皮下血腫併骨折寬約2-3公分，
    右耳有出血。3.右手背有防禦型傷疤（線形）。4.右耳背有
    條形裂傷（3公分）。5.左側頂顳枕部亦有皮下血腫。6.右
    膝擦傷。」，復經解剖後發現，頭部頭皮下有出血於兩側顳
    部，顱骨有骨折條狀凹陷於右顳骨和兩側枕骨及右岩樣骨，
    腦膜血管有蜘蛛膜下腔出血於右顳頂枕部，實質接面下呈充
    血及水腫外，有皮質挫傷性出血於右顳、小腦和右枕葉、腦
    疝及腦室擴大，腹部則有肝臟被膜下出血等情，經研判死者
    係「鈍器性（條形棍棒類）外傷性顱內出血」及「第一頸椎
    脫臼」致神經性休克死亡，二者均為死亡原因，前者條形棍
    棒類約2-3公分面寬，後者是遭打擊而頭部甩動所造成，死
    亡方式為他殺，至腹部亦有遭擊，呈現肝臟被膜下出血，但
    此並非死因；另扣案鐵棒2支上血跡，經送內政部警政署刑
    事警察局鑑驗，比對結果其中一支確認與被害人寅○○血液
    相符等情；有被害人寅○○之羅東博愛醫院及林口長庚紀念
    醫院之病歷資料、台灣宜蘭地方法院檢察署檢察官勘驗筆錄
    、解剖筆錄、相驗屍體證明書、驗斷書照片、法務部法醫研
    究所（98）醫鑑字第0981103995號鑑定報告書及法醫理字第
    0990001711號回覆函文、現場照片、宜蘭縣政府警察局羅東
    分局99年2月12日警羅偵字第0993101470號函暨內政部警政
    署99年2月8日刑醫字第0980178880號鑑驗書等件在卷可稽，
    足認被害人確係因被告癸○○、戊○○、乙○○分持鐵棍、
    全罩式安全帽毆打傷害被害人之行為所致，而該死亡結果與
    被告三人之傷害行為間顯有相當因果關係，堪以認定。
  (四)按刑法上殺人罪與傷害致人於死罪之區別，應以行為人有無
    「殺意」為斷。而「殺意」包括有無死亡之預見，至於被害
    人受傷之程度，及是否為致命部位，固不能據為認定有無殺
    意之唯一標準，但加害人之下手情形如何，於審究犯意方面
    ，仍不失為重要參考資料（最高法院18年上字第130號判例
    、第1309號判例、20年非字第104號判例可資參照）。次按
    刑法上之殺人既遂或未遂罪與傷害致人於死或傷害致人於重
    傷罪之區別，應以加害人是否具有殺人之故意為斷。如加害
    人具有殺人之故意，而結果致被害人死亡或重傷者，依法固
    應論以殺人罪或殺人未遂罪。如加害人僅有傷害他人之故意
    ，而結果縱致被害人死亡或重傷，依法除應論以傷害致人於
    死罪或傷害致人於重傷罪外，該加害人既無殺人之故意，即
    不應遽依殺人罪或殺人未遂罪相繩（最高法院78年度臺上字
    第5316號判決亦供參照）。又按行為人於實施攻擊行為之際
    ，是否具備殺人犯意，則可依創傷之部位、創傷之程度、兇
    器之種類、兇器之用法、行為人與被害人之關係與恩怨、攻
    擊行為結束後之舉措等予以綜合判斷（最高法院76年度臺上
    字第6614號、82年度臺上字第285號、85年度臺上字第1639
    號、94年度臺上字第412號判決可資參照）。準此，行為人
    於行為當時，主觀上是否有殺人之故意，除應斟酌其使用之
    兇器種類、兇器之用法、攻擊之部位、行為時之態度、表示
    外，尚應深入觀察行為人與被害人之關係與恩怨、衝突之起
    因、行為當時所受之剌激、下手力量之輕重，被害人創傷之
    部位、程度及攻擊行為結束後之舉措等各項因素綜合予以研
    析。查被告癸○○與被害人寅○○間，僅係因其女友林０怡
    之故而生嫌隙，被告戊○○、乙○○則與寅○○間並無素怨
    ，癸○○邀集戊○○、乙○○等人，僅係為教訓毆打寅○○
    等情，業據被告癸○○、戊○○、乙○○、甲○○、壬○○
    、庚○○、丙○○、己○○、少年游０皓、朱０樞、陳０銘
    、林０忠等人於歷次訊問時陳述明確，則依一般經驗論之，
    被告癸○○、戊○○、乙○○尚無因此遂萌生殺人犯意之理
    。又依前揭法務部法醫研究所鑑定報告書所載內容可知，被
    害人寅○○死因為鈍器性外傷性顱內出血及第一頸椎脫臼致
    神經性休克死亡，而因鐵棍所致之頭部外傷部分應僅有右側
    頂顳枕部、左側頂顳枕部等處，而被告戊○○持鐵棍係毆擊
    寅○○背部、手部、腳部，並非導致寅○○死亡之頭部，被
    告癸○○持鐵棍敲擊寅○○頭部之出手次數亦僅三次，被告
    乙○○雖持全罩式安全帽相續敲擊寅○○頭部，惟該全罩式
    安全帽係乙○○於現場隨手取得，且依一般認知，全罩式安
    全帽應非有意殺人者所會持用之兇器。綜上，揆諸前揭最高
    法院判例、判決之意旨，依據上開被告癸○○、戊○○、乙○○與被害人寅○○之關係、犯罪之動機、毆擊寅○○之身
    體部位、次數等情研判，實難認定被告癸○○、戊○○、乙○○有殺人故意或未必故意，是被告癸○○、戊○○、乙○○辯稱並無殺人之故意等語，應堪採信。
  (五)次按刑法上之傷害致人於死罪為結果犯，如多數人下手毆打
    ，本有犯意之聯絡，即屬共同正犯，對於共犯間之實施行為
    ，既互相利用，自應同負責任；共同正犯在犯意聯絡範圍內
    之行為，應同負全部責任，惟加重結果犯，以行為人能預見
    其結果之發生為要件，所謂能預見乃指客觀情形而言，與主
    觀上有無預見之情形不同，若主觀上有預見，而結果之發生
    又不違背其本意時，則屬故意範圍；是以，加重結果犯對於
    加重結果之發生，並無主觀上之犯意可言，從而共同正犯中
    之一人所引起之加重結果，其他之人應否同負加重結果之全
    部刑責，端視其就此加重結果之發生，於客觀情形能否預見
    ；而非以各共同正犯之間，主觀上對於加重結果之發生，有
    無犯意之聯絡為斷（最高法院93年度台上字第1169號判決、
    91年台上第50號判例意旨參照）。衡以被告癸○○、戊○○
    、乙○○，均為識慮正常之人，戊○○、乙○○因癸○○與
    被害人寅○○間之糾紛，與癸○○等人同往尋找寅○○欲毆
    打以報復教訓，戊○○並且事先準備可供使用之器械即鐵棍
    3支，於癸○○搭乘自小客車至現場前，戊○○、乙○○已
    徒手毆打被害人寅○○倒地不起，於癸○○到場下車後，戊○○、癸○○即各持鐵棍1支，乙○○持全罩式安全帽1個相
    續毆打被害人寅○○，是渠等係承續最初於渠等集結時即有
    之傷害犯意聯絡而為之甚明。而由被告戊○○已事前準備鐵
    棍3支交付癸○○，又於癸○○持鐵棍1支下車時，自癸○○
    處接手取得該鐵棍1支敲擊已倒地不起之被害人寅○○時，
    應得預見邀集眾人教訓寅○○之事主癸○○會另持他支鐵棍
    相續毆打寅○○，其他在現場集結之眾人亦有可能繼續下手
    毆打寅○○之事實；被告癸○○則繼而持鐵棍敲擊被害人頭
    部；而被告乙○○於戊○○、癸○○接續持鐵棍毆擊被害人
    頭部等處後，復又持全罩式安全帽敲擊寅○○頭部、背部等
    情；則依當時之客觀情形而言，被告戊○○、癸○○、乙○○對於持鐵棍、全罩式安全帽毆擊被害人身體各部位，可能
    造成被害人死亡之結果，客觀上當有預見可能。基此，堪認
    被告癸○○、戊○○、乙○○係基於教訓被害人之傷害犯意
    為之，然因年輕氣盛，出手不知輕重，而令主觀上能預見而
    未預見，終至發生被害人死亡之加重結果。綜上，因認被告
    癸○○、戊○○、乙○○共同傷害致人於死之犯行，事證明
    確，洵堪認定，應均予依法論科。
三、被告癸○○、戊○○、乙○○，為教訓被害人而以共同傷害
    之意思毆打被害人，客觀上能預見其等傷害行為有導致被害
    人死亡結果之可能，惟未預見，分持鐵棍、全罩式安全帽毆
    打被害人，致使被害人死亡，核被告癸○○、戊○○、乙○○所為，均係犯刑法第277條第2項前段傷害致人於死罪；被
    告甲○○、庚○○所為，則係犯刑法第277條第1項之傷害罪
    。至被告壬○○雖未實際出手，惟按共同實施犯罪行為之人
    ，在合同意思範圍內，各自分擔犯罪行為之一部，相互利用
    他人之行為，以達其犯罪之目的者，即應對於全部所發生之
    結果，共同負責（最高法院28年上字第3110號判例要旨參照
    ），被告壬○○既受癸○○邀集欲教訓毆打寅○○，先後至
    加油站、三角公園集結尋覓寅○○去處，於渠等發現寅○○
    後隨即騎乘機車迴轉追逐寅○○，並於戊○○等人毆打寅○○時亦在現場圍堵而未離去，顯係與癸○○等人基於共同傷
    害寅○○之犯意所為，自應就渠等傷害寅○○之行為，共同
    負責，是核被告壬○○所為，亦係犯刑法第277條第1項之傷
    害罪。又被告癸○○、戊○○、乙○○僅係基於傷害犯意，
    而非殺人之故意，已如前述，自難論以殺人犯行，公訴意旨
    認被告癸○○、戊○○、乙○○係犯同法第271條第1項殺人
    罪，容有未洽，惟因二者基本社會事實同一，本院爰依法變
    更起訴法條。又被告癸○○、戊○○、乙○○、甲○○、壬○○、庚○○、丙○○、己○○、游０皓、朱０樞、陳０銘
    、林０忠等人相互間就傷害犯行，有犯意聯絡與行為分擔，
    為共同正犯。又按兒童及少年福利法第70條第1項前段規定
    ：「成年人教唆、幫助或利用兒童及少年犯罪或與之共同實
    施犯罪或故意對其犯罪者，加重其刑至2分之1。」。本件被
    告癸○○、甲○○、壬○○、庚○○於行為時，均為已滿20
    歲之成年人，共犯少年游０皓、陳０銘、朱０樞、林０忠則
    均為14歲以上未滿18歲之少年，被害人寅○○為14歲以上未
    滿18歲之少年，有其等年籍資料在卷可稽，是被告癸○○、
    甲○○、壬○○、庚○○成年人與少年共同犯本件故意對少
    年犯罪，除被告癸○○所犯傷害致死罪之法定本刑為無期徒
    刑部分，依法不得加重外，其餘均應依上開規定加重其刑。
    至被告戊○○、乙○○於行為時，尚未成年，即無上開規定
    加重其刑之適用。本院衡酌被告乙○○之犯罪動機，係為朋
    友癸○○教訓被害人，所持兇器僅為隨手取得之全罩式安全
    帽，於犯後已與被害人家屬和解，並賠償損失，因認以傷害
    致死之最低刑度，猶屬過重，其犯罪有堪以憫恕之處，宜酌
    減輕其刑。又被告壬○○、庚○○於本案發生後，在有偵查
    權限之機關發覺其等犯罪前，即主動到案說明，並進而接受
    裁判，有宜蘭縣政府警察局羅東分局99年3月31日警羅偵字
    第993004388號函附之偵辦癸○○等殺人案職務報告書1份在
    卷可稽（見本院卷一第148頁），足認被告壬○○、庚○○
    於本案發生後，有向警員自首之情事，爰依刑法第62條前段
    自首之規定減輕其刑，並依法先加後減之。
四、爰審酌被告癸○○、戊○○、乙○○、甲○○、壬○○、庚○○，均年紀尚輕，思慮不周，被告癸○○與被害人寅○○
    前因女友林０怡之故而生嫌隙，並曾遭寅○○糾眾毆打，因
    而邀集戊○○、甲○○、壬○○、黃崧威、朱０樞，由戊○○再邀集乙○○、少年游０皓，癸○○、戊○○並又邀集丙○○、己○○、少年陳０銘、少年林０忠等人，教訓毆打寅
    ○○，被告甲○○、庚○○徒手毆打寅○○，被告壬○○則
    未實際下手毆打寅○○，被告戊○○則提供鐵棍3支，並先
    徒手、後持鐵棍毆打寅○○手部、腳部、背部，被告癸○○
    持鐵棍毆打寅○○頭部、腰部、腿部等，被告乙○○則先徒
    手、後持隨手取得之全罩式安全帽敲擊寅○○頭部、背部，
    癸○○、戊○○、乙○○所為致發生被害人死亡結果，危害
    社會治安甚鉅，被告癸○○、戊○○、乙○○犯後避重就輕
    ，均僅坦承部分犯行，惟被告乙○○已與被害人達成民事和
    解並賠償損害，有調解書1份（見本院卷一第232頁）在卷可
    稽等一切情狀，分別量處被告各如主文所示之刑，並就被告
    甲○○、壬○○、庚○○部分，諭知易科罰金之折算標準。
    至於起訴檢察官原求處被告癸○○、戊○○、乙○○均無期
    徒刑，蒞庭檢察官亦求處被告癸○○、戊○○、乙○○均無
    期徒刑、被告庚○○有期徒刑6月、被告壬○○有期徒刑5月
    ，本院斟酌上述情形，認為過重，附此敘明。至本案被告癸○○、戊○○持以毆打被害人寅○○之鐵棍2支（扣案）及
    被告乙○○持以毆打被害人寅○○之全罩式安全帽1頂（未
    扣案），雖為被告三人用以犯本案傷害致死罪之工具，惟該
    鐵棍2支為戊○○在路邊撿拾之物，全罩式安全帽1頂則為乙○○於現場隨手取得者，業為被告戊○○、乙○○供陳在卷
    ，均非被告三人所有之物，自無庸宣告沒收。
據上論斷，應依刑事訴訟法第299條第1項前段、第300條，兒童
及少年福利法第70條第1項前段，刑法第11條、第28條、第277條
第1項、第277條第2項前段、第59條、第62條前段、第41條第1項
前段、刑法施行法第1條之1，判決如主文。
本案經檢察官劉憲英到庭執行職務。
中    華    民    國    99    年    5     月    21    日
                  刑事第四庭審判長法  官  林楨森
                                  法  官  鄧晴馨
                                  法  官  陳雪玉
以上正本證明與原本無異。
如不服本判決應於收受送達後十日內向本院提出上訴書狀，並應
敘述具體理由；其未敘述上述理由者，應於上訴期間屆滿後二十
日內向本院補提理由書(均須按他造當事人之人數附繕本)「切勿
逕送上級法院」。
                                  書記官  陳建宇
中    華    民    國    99    年    5     月    21    日
附錄本案論罪科刑法條：
中華民國刑法第277條
（普通傷害罪）
傷害人之身體或健康者，處3年以下有期徒刑、拘役或1千元以下
罰金。
犯前項之罪因而致人於死者，處無期徒刑或7年以上有期徒刑；
致重傷者，處3年以上10年以下有期徒刑。


司法院資訊處製作；財團法人民間司法改革基金會備份。
